臺北高等行政法院判決
                                     100年度訴字第1565號
                                    100年12月8日辯論終結
原      告　鍾梅媛
訴訟代理人　朱富賢　律師
被      告　桃園縣楊梅市公所
代　表　人　彭聖富（市長）住同上
訴訟代理人　潘建廷
            吳貴淇
上列當事人間建築法事件，原告不服桃園縣政府中華民國100 年
9 月6 日府法訴字第1000226357號訴願決定，提起行政訴訟，本
院判決如下：
    主      文
原告之訴駁回。
訴訟費用由原告負擔。
    事實及理由
一、事實概要：緣原告於民國100 年5 月17日檢具申請書、建築
    物使用同意書、土地使用同意書、土地登記謄本、戶籍謄本
    、房屋稅籍證明書及地籍圖謄本等文件，以訴外人即原告之
    配偶梁溢鑫所有坐落門牌號碼桃園縣楊梅市○○路○ 段137
    之1 號建物（下稱系爭建物）為有迫切民生需要之建築物，
    向被告申請同意接電，經被告以100 年5 月24日桃楊市工字
    第1000016524號函（下稱原處分）認原告所附資料及相關文
    件，無法證明系爭建物係92年6 月7 日前已存在之建物，不
    符桃園縣未領得使用執照之既有建築物申請接水接電作業要
    點（下稱作業要點）第5 點之規定為由否准其申請，原告不
    服提起訴願遭無理由駁回後，遂提起本件行政訴訟。
二、本件原告主張：按坐落桃園縣楊梅市○○段498 地號土地（
    面積：151.83平方公尺、地目：田，下稱498 地號土地）係
    原告之夫梁溢鑫所有，而梁溢鑫於97年間於上開土地上興建
    鋼骨造之二層建物即系爭建物供居住使用原告則於99年2 月
    1 日將戶籍遷入上址。原告因居住之事實需要乃於100 年5
    月17日檢具梁溢鑫簽立之使用同意書向被告申請准予接水接
    電。詎被告以原告所請資料及相關文件中無可佐證系爭建物
    係於92年6 月7 日前已存在之建築物，與作業要點第5 點之
    規定不符，而否准原告申請。惟此作業要點係依建築法第73
    條第1 項但書之授權規定所訂定，而建築法第73條第1 項之
    但書並無既有建築物需於何時建造之限制規定，而作業要點
    卻第5 點卻僅限於92年6 月7 日前已存在之建物，增加不當
    之限制規定，除有違建築法第73條第1 項但書之立法旨意外
    ，並已逾越上開規定之授權範圍，且侵害到人民之居住權，
    是被告頒行作業要點第5 點之規定應已牴觸建築法第73條第
    1 項但書之授權規定而無效，應不具拘束力。再者，系爭建
    物所在之楊梅市○○路○ 段兩側之其他土地，均已蓋滿建物
    且均准接水接電使用，何以後建之系爭建物卻不准原告接水
    接電使用，自有違事理之平，是原處分及訴願決定認事用法
    均有違誤。並聲明：(一)訴願決定及原處分均撤銷。(二)被告應
    作成就系爭建物准予接水接電的行政處分。
三、被告則以：桃園縣政府（下稱桃縣府）99年2 月1 日府工建
    字第0990042852號令修正之作業要點第5 點，將該要點所稱
    之既有建築物限於92年6 月7 日前已存在之建物，揆諸立法
    精神，係為避免於建築法第73條第1 項但書規定下，形成鼓
    勵民眾不經申請審查許可即擅自建造或使用建築物（泛指違
    章建築〈下稱違建〉）。而原告於100 年5 月17日向被告申
    請接電所檢附之文件資料諸如建物及土地使用同意書、土地
    登記謄本、戶籍謄本、桃縣府地方稅務局核發之房屋稅籍證
    明書，僅能證明系爭建物在498 地號土地上，土地所有人梁
    溢鑫同意其土地上之系爭建物申請接水接電、原告99年2 月
    1 日遷入申請及系爭建物自97年4 月起課徵房屋稅，惟無從
    證明系爭建物於92年6 月7 日前就已存在。且原告亦自承梁
    溢鑫於97年間始興建系爭建物，系爭建物自應適用建築法第
    73條第1 項前段不准接水、接電及使用之規定，而不應適用
    同條項但書之規定。再者，被告係桃縣府轄下之市公所，自
    應適用作業要點之規定，原告既自承系爭建物係97年間興建
    ，自不符作業要點第5 點所規定之既有建物，被告自無從同
    意原告之申請。並聲明：駁回原告之訴。
四、上開事實概要欄所述之事實，有土地登記謄本（本院卷第14
    至15頁）、房屋稅籍證明書（本院卷第16頁）、戶籍謄本（
    本院卷第17頁）、土地使用同意書（本院卷第18頁）、建物
    使用同意書（本院卷第19頁）、地籍圖謄本（本院卷第23頁
    ）、系爭建物相片（本院卷第24頁）、原處分（本院卷第20
    頁）及訴願決定（本院卷第9-13頁）可稽。是本件應審酌之
    爭點即為：被告以原告無可佐證系爭建物係92年6 月7 日前
    已存在之既有建物，不符合作業要點第5 點規定為由，否准
    原告之申請，是否適法？
五、按「建築物非經申請直轄市、縣（市）（局）主管建築機關
    之審查許可並發給執照，不得擅自建造或使用或拆除。」「
    建築物非經領得使用執照，不准接水、接電及使用。但直轄
    市、縣（市）政府認有左列各款情事之一者，得另定建築物
    接用水、電相關規定：一、偏遠地區且非屬都市計畫地區之
    建築物。二、因興辦公共設施所需而拆遷具整建需要且無礙
    都市計畫發展之建築物。三、天然災害損壞需安置及修復之
    建築物。四、其他有迫切民生需要之建築物。」建築法第25
    條第1 項前段、第73條第1 項分別定有明文。次按「本縣未
    領得使用執照之既有建築物，符合下列情形之一者，得申請
    接水接電：(一)偏遠地區且非屬都市計畫地區之建築物。(二)因
    興辦公共設施所需而拆遷具整建需要且無礙都市計畫發展之
    建築物。(三)天然災害損壞需安置及修復之建築物。(四)其他有
    迫切民生需要之建築物。供公眾使用之建築物不適用前項規
    定。但建築面積在50平方公尺以下之土地公廟，不在此限。
    」「本要點所稱之既有建築物，係於92年6 月7 日前已存在
    之建築物。」作業要點第2 點、第5 條亦分別規定甚明。
六、茲以：
    (一)本件依原告起訴狀所述，系爭建物係原告配偶梁溢鑫所有
      ，於97年間興建之鋼骨造二層建物，並領有桃縣府地方稅
      務局房屋稅籍證明書，原告並於99年2 月1 日將戶籍遷入
      系爭建物，是依原告所述，系爭建物確實非92年6 月7 日
      前已存在之建築物，合先敘明。
    (二)按「……一、建造執照：建築物之新建、增建、改建及修
      建，應請領建造執照。……三、使用執照：建築物建造完
      成後之使用或變更使用，應請領使用執照。……」建築法
      第28條規定甚明，爰建築法適用之地區其建築行為均應依
      法申請建築許可。至於「建築物非經領得使用執照，不准
      接水、接電、或申請營業登記及使用；非經領得變更使用
      執照，不得變更其使用。」92年6 月5 日修正前建築法第
      73條定有明文。現行建築法第73條第1 項將縣市政府得另
      定建築物接用水、電相關規定增訂為但書，係因斯時縣市
      主管建築機關訂定之建築物接用臨時水、電規定，以其規
      定內容涉及人民權利義務，依行政程序法之規定，其訂定
      應有法律之依據，為配合行政程序法之施行始行增列（該
      條立法理由參照）。易言之，建築法第73條第1 項但書之
      規定，係因應行政程序法之施行，而將原告縣市建築主管
      機關依其法定職權訂定之建築物接用臨時水、電之命令，
      依行政程序法第174 條之1 規定，於建築法明列其授權依
      據，非如原告主張係立法規定任何未領得使用執照建物人
      民申請接水、接電之請求權依據，否則任何人均得在無法
      取得使用執照之情況下任意興建新建物，而依建築法第73
      條第1 項第4 款規定申請接水、接電，主管機關如不得否
      准，豈非將建築法第73條第1 項前段之原則規定視為具文
      ，而與建築法第1 條規定「為實施建築管理，以維護公共
      安全、公共交通、公共衛生及增進市容觀瞻」之立法意旨
      完全相悖，原告本件主張自非允適。是桃縣府據前開規定
      授權，為解決轄內未領得使用執照之既有建物申請接水接
      電，另行訂定作業要點，並於作業要點第5 點規定限於92
      年6 月7 日前已存在之建築物，其係為解決建築法第73條
      第1 項但書修正施行前已存在桃園縣轄內未領得使用執照
      之既有建築物申請接水、接電，且為避免形成鼓勵民眾非
      經申請審查許可即擅自建造或使用，與建築法授權規定之
      立法目的無違，自無原告主張逾越建築法第73條第1 項但
      書規定之授權範圍，更無加不當之限制。是系爭建物既於
      92年6 月7 日後方興建完成，不能符合作業要點第5 點之
      規定，被告因而否准原告之申請，揆諸首揭法令規定，原
      處分並無違誤。
    (三)原告雖復主張系爭建物所在之楊梅市○○路○ 段兩側之其
      他土地，均已蓋滿建物且均准接水接電使用，何以後建之
      系爭建物卻不准原告接水接電使用，自有違事理之平等情
      。惟原告此部分之主張，僅據其泛言陳稱，並未為何舉證
      ，且系爭建物附近之建物究係何時興建完成，是否符合作
      業要點第5 點規定之既有建物，與本件系爭建物之狀況是
      否相符，亦未見原告有何說明。即令附近建物中亦有係於
      92年6 月7 日後始完工而獲准許接水接電之情事並非虛妄
      ，然原告亦無從據以主張不合法之平等，是原告此部分之
      主張，亦無從執為被告應准就系爭建物接水接電之依據。
七、綜上所述，原告起訴論旨，並非足採。從而，被告以其係桃
    縣府轄下之市公所，系爭建物並不符合建築法第73條第1 項
    但書授權桃縣府作業要點第5 點之既有建物，因而否准作成
    就系爭建物接水接電之行政處分，認事用法，並無違誤，訴
    願決定予以維持，亦無不合。原告係執前詞，訴請判決如聲
    明所示，為無理由，應予駁回。
八、據上論結，本件原告之訴為無理由，爰依行政訴訟法第98條
    第1 項前段，判決如主文。
中　　華　　民　　國　 100　　年　　12　　月　　22　　日
                       臺北高等行政法院第四庭
                               審判長法  官　   胡方新
                                   　法  官     李君豪
                                     法  官　   鍾啟煌
上為正本係照原本作成。
如不服本判決，應於送達後20日內，向本院提出上訴狀並表明上
訴理由，如於本判決宣示後送達前提起上訴者，應於判決送達後
20日內補提上訴理由書（須按他造人數附繕本）。
中　　華　　民　　國　 100　　年　　12　　月　　22　　日
                                     書記官     吳芳靜